臺灣高等法院民事判決　　　　　　　　　　　　　　　九十二年度上字第八一八號
　　上　訴　人　遠東百貨股份有限公司
　　法定代理人　徐旭東
　　訴訟代理人　侯雪芬律師
　　複 代理 人　程巧亞律師
　　被 上訴 人　高雄站前廣場管理委員會
　　法定代理人　洪平森
　　訴訟代理人　朱起勤
右當事人間請求給付管理費等事件，上訴人對於中華民國九十二年七月十八日臺灣臺
北地方法院九十二年度訴字第二三三五號第一審判決提起上訴，本院於中華民國九十
三年四月七日言詞辯論終結，判決如下：
    主    文
上訴駁回。
第二審訴訟費用由上訴人負擔。
    事    實
甲、上訴人方面：
一、聲明：
（一）原判決不利於上訴人部分廢棄。
（二）右廢棄部分，被上訴人在第一審之訴及假執行之聲請均駁回。
二、陳述：除與原判決記載相同者，茲引用外，補稱略以：
（一）上訴人為位於高雄市○○○路六號高雄站前廣場大樓（下稱本件大樓）一至六
      樓之承租人，並非區分所有權人，依法無支付本件大樓管理費及公共用電費用
      之義務，上訴人於民國八十四年十二月十八日與本件大樓區分所有權人食衣樂
      實業股份有限公司（下稱食衣樂公司）及該公司所代理租賃標的物所有權人簽
      訂之房屋租賃契約書中（下稱系爭租約），亦無有關管理費及公共用電費用改
      由上訴人支付之約定。至八十七年間，上訴人因於本件大樓經營百貨業，基於
      使用上之特殊性，需要使用本件大樓二樓開放空間及地下三樓之法定停車位，
      被上訴人乃藉此要求上訴人支付費用，上訴人始另於八十七年七月一日與被上
      訴人簽訂分區自治管理之協議書（以下稱系爭協議），依該協議書所載：「依
      照大樓性質及使用狀況，經全體區分所有權人同意，研擬分別分區自治管理，
      互不干涉，唯因維持大廈整體設備、安全等，雙方協議如下：‧‧‧」，可知
      上訴人係因大樓性質及使用狀況，方與被上訴人簽訂該協議書；再參以該協議
      書第一條：「在不影響整體公共安全下，雙方互不干擾各自自治區域內事務，
      但為維護整體安全及保養設備，遠百自八十七年六月一日起每月五日支付管理
      費二十三萬元整」，益見上訴人係因使用本件大樓之特殊情況，始與被上訴人
      協議支付管理費及公共用電費用，非因上訴人承租本件大樓而負擔支付管理費
      及公共用電費用，此由該協議書係由本件兩造所簽訂，並非由上訴人與出租人
      簽立者可得而知。
（二）上訴人於九十年十二月底已遷出本件大樓，於九十二年一月間上訴人本擬交還
      租賃物予食衣樂公司，但因食衣樂公司不要點交，故至九十二年三月十九日前
      仍由上訴人僱用保全人員以避免租賃物遭人侵入破壞，此與上訴人使用本件大
      樓為二回事，不能混為一談。故上訴人自九十年十二月份起，即無再使用本件
      大樓，就未使用之部分，依本件兩造上揭之約定，自無繼續支付管理費之義務
      ，原審判決未見及此，對於上訴人因停止營業而遷出本件大樓，被上訴人究係
      依法律如何之規定，抑或本件兩造如何之協議，得向上訴人請求給付上開費用
      ，均未見說明理由，即逕認上訴人應繼續支付前開費用，理由實嫌速斷。
（三）有關上訴人給付管理費、分擔公共用電費用之計算方式及起訖之時間，歸納兩
      造歷次變更支付管理費用之情形，可知，兩造已約定就上訴人未使用之部分，
      上訴人無須支付管理費，是原審判決對於上訴人給付管理費、分擔公共用電費
      用之計算方式及起迄時間之認定及計算均有違誤。
三、證據：除援用第一審所提證據外，聲請訊問證人即上訴人之員工于國英。
乙、被上訴人方面：
一、聲明：上訴駁回。
二、陳述：除與原判決記載相同者，茲引用外，補稱略以：
（一）上訴人未給付之管理費及分擔之公共用電費用總計為四百零九萬七千九百二十
      四元：
      上訴人自八十八年十二月起管理費由二十三萬元調整為二十萬四千元，而上訴
      人於九十年九、十、十一月每月僅給付七萬八千元，尚有三十七萬八千元未清
      償，又其拒繳九十年十二月至九十二年三月之管理費三百二十六萬四千元及應
      分擔之公共電費四十五萬五千九百二十四元，是上訴人仍有四百零九萬七千九
      百二十四元未給付予被上訴人。
（二）被上訴人起訴請求上訴人給付管理費及公共用電費用係基於使用者付費之觀念
      為之：
  １、上訴人與食衣樂公司間簽訂之系爭租約，期間至九十二年二月四日止，上訴人
      因故遲至九十二年三月十九日始撤離，其實際上並無將租賃物交還食衣樂公司
      。上訴人自稱於九十年十二月份撤離未再使用本件大樓，而實際上自九十年十
      二月至九十二年三月十九日間卻仍有保全人員駐守，與上訴人所稱之事實不符
      ，故於上揭期間上訴人仍有管理使用本件大樓。縱如上訴人所稱其於九十年十
      二月份起停止營業，但停止營業與不再使用為二事，其繼續使用本件大樓係不
      爭之事實，上訴人仍須繳納本件大樓管理費及分擔公共用電費用；本件兩造間
      並無免除上訴人繳納管理費及公共用電費用之協議，上訴人以減少其於本件大
      樓之使用面積為由主張其得以減少管理費及空屋以半價計算者，於現行法令並
      無依據，純係上訴人拒絕給付之理由。
  ２、上訴人以公寓大廈管理條例第十條第二項之規定主張管理費用應由本件大樓區
      分所有權人負擔，惟按該條第三項之規定：「前項共用部分、約定共用部分之
      管理、維護費用，區分所有權人會議或規約另有規定者，從其規定。」，本件
      兩造曾於八十七年七月經本件大樓區分所有權人會議同意，對於上訴人之管理
      費用簽有協議書，是以上訴人主張依公寓大廈管理條例第十條第二項之規定，
      將管理費用歸責於區分所有權人，實為推卸之辭。
（三）被上訴人之財務收支明細表非為調降上訴人繳納管理費之證明：
      原審判決以上訴人擅自調降管理費之片面通知，及九十年九、十、十一月份被
      上訴人之財務收支明細表為證，遽認被上訴人有將管理費調減為七萬八千元之
      事實；惟前者為單方之意思表示，其法律關係本即無效，而原審判決就後者則
      以其載明繳納當月之管理費七萬八千元，並經相關人員簽名者，即認為有調降
      管理費之事實，其認定事實顯有錯誤，因上訴人給付管理費，縱為不足額之清
      償，被上訴人仍須收取並作成帳目，此為保障權利之做法，以保日後被上訴人
      之債權得以完全實現，故原審判決以此為被上訴人同意上訴人調降管理費之依
      據，顯有未當。
三、證據：援用第一審所提證據。
    理    由
一、本件被上訴人起訴主張上訴人前承租本件大樓一至六樓作為百貨公司之用，租賃
    契約至九十二年二月四日到期，依八十七年九月二十六日本件大樓區分所有權人
    會議決議，上訴人每月應負擔管理費二十三萬元，承租範圍為四千五百七十三坪
    ，上訴人於其租賃契約到期後仍派有保全人員駐守，惟自九十年十二月起至九十
    二年三月止，共計積欠十六個月之管理費三百六十八萬元。此外，上訴人尚有應
    分擔百分之四十八點八五之公共電費，四十六萬二千一百六十一元未繳。被上訴
    人先後以九十一年三月一日函、同年四月二十六日存證信函及九十二年一月二十
    一日函，催促上訴人儘速繳納，詎上訴人仍置之不理，爰本於系爭協議之法律關
    係提起本件訴訟，請求命上訴人應給付被上訴人合計四百十四萬二千一百六十一
    元及自九十二年六月十七日起至清償日止，按週年利率百分之五計算利息之判決
    （原審判命上訴人應給付被上訴人管理費一百二十一萬七千八百零六元、公共電
    費四十五萬五千九百二十四元，合計一百六十七萬三千七百三十元及自九十二年
    六月十七日起至清償日止，按年息百分之五計算之利息，上訴人就原審判決其敗
    訴部分提起上訴；另其餘之二百四十六萬八千四百三十一元部分，經原審判決駁
    回被上訴人之訴，未經被上訴人聲明不服，而告確定）。
二、上訴人則以其為本件大樓之承租人，並非區分所有權人，依法無支付本件大樓管
    理費及公共電費之義務。且上訴人於八十四年十二月十八日與食衣樂公司所簽訂
    之房屋租賃契約中，亦未約定有關管理費及公共用電費用改由上訴人支付。上訴
    人係因使用本件大樓之特殊情況，始於八十七年七月一日與被上訴人協議支付管
    理費及公共電費，非因上訴人承租本件大樓，而負擔該管理費及公共電費。又上
    訴人於九十年十二月底已遷出本件大樓，於九十二年一月間上訴人本擬交還租賃
    物予食衣樂公司，但因食衣樂公司不願點交，故至九十二年三月十九日前仍由上
    訴人僱用保全人員以避免租賃物遭人侵入破壞，此與上訴人使用本件大樓為二回
    事。上訴人自九十年十二月份起，即未使用本件大樓，就未使用之部分，依兩造
    系爭協議之約定，自無繼續支付管理費之義務，另原審判決對於上訴人給付管理
    費、分擔公共用電費用之計算方式及起迄時間之認定均有違誤等語，資為抗辯。
三、本件經本院於九十三年一月九日與兩造整理並協議簡化爭點及不爭執點（見本院
    卷第八七頁之準備程序筆錄），爰僅就兩造協議簡化之爭點及不爭執點，分別論
    述如下：
四、兩造不爭執點：
（一）上訴人於八十四年十二月十八日與食衣樂公司及食衣樂公司所代理之租賃標的
      物所有權人簽訂房屋租賃契約書，承租本件大樓地下二樓至地上九樓，使用面
      積為六千三百二十七點零四坪。
（二）上訴人於八十七年七月一日與被上訴人簽訂系爭協議書，約定分區自治管理，
      在不影響整體公共安全下，兩造互不干擾各自自治區域內事務，但為維護整體
      安全及保養設備，由上訴人自八十七年六月一日起每月支付被上訴人二十三萬
      元，經本件大樓八十七年九月二十六日臨時區分所有權人會議決議通過，上訴
      人乃自八十七年六月一日起至八十八年十一月止均按月繳納管理費二十三萬元
      。
（三）上訴人自八十八年十二月起使用面積為四千五百七十二點五七坪，兩造於八十
      八年十一月間口頭協議，被上訴人應繳納之管理費調降為二十萬四千元，故上
      訴人自八十八年十二月起至九十年八月止均按月繳納管理費二十萬四千元。
（四）上訴人於九十年九月、十月、十一月每月均僅繳納管理費七萬八千元，但自同
      年十二月起即未再繳納管理費及分擔公共用電費用。
（五）本件大樓自九十年十二月起至九十二年三月止所繳納之公共用電費用如原審判
      決附表之公電總額欄所示。
（六）上開事實，有兩造之系爭協議書，上訴人於原審所提之房屋租賃契約書、繳付
      收據，被上訴人於原審所提之本件大樓臨時區分所有權人會議記錄、本件大樓
      管理委員會財務收支明細表、本件大樓公共用電明細表、臺灣電力公司電費通
      知單及收據聯、臺灣電力公司高雄區營業處高區費核費字第Ａ0000000
      至Ａ９２００５７９號函、本件大樓管理委員會用電基本資料、上訴人使用本
      件大樓面積一覽表等證附於原審卷（見原審卷第十六至十九頁、第四八至九二
      頁、第一○三至一三二頁、第一七五至一八七頁）可憑，且為兩造所不爭執（
      見本院卷第八八頁之九十三年一月九日準備程序筆錄），堪信此部份之事實為
      真正。
五、本件之爭點：
（一）被上訴人請求上訴人給付管理費及分擔公共用電之依據為何？
（二）如上訴人應給付管理費及分擔公共用電，則：
  １、其計算之方式為何？
  ２、期間之起迄日為何？
   爰分述之如下：
（一）被上訴人請求上訴人給付管理費及分擔公共用電之依據為何？
  １、按「專有部分、約定專用部分之修繕、管理、維護，由各該區分所有權人或約
      定專用部分之使用人為之，並負擔其費用。共用部分、約定共用部分之修繕、
      管理、維護，由管理負責人或管理委員會為之。其費用由公共基金支付或由區
      分所有權人按其共有之應有部分比例分擔之。但修繕費係因可歸責於區分所有
      權人或住戶之事由所致者，由該區分所有權人或住戶負擔。其費用若區分所有
      權人會議或規約另有規定者，從其規定」，公寓大廈管理條例第十條第一、二
      項分別定有明文。
  ２、經查上訴人於八十七年七月一日與被上訴人簽有系爭協議書，依該協議書第一
      條定有：「商場內部、自行維修項目及約定專用部分，由遠百（即上訴人）自
      行管理。管委會自治區域住宅部分及遠百自治區域以外區域，由管委會自行管
      理。在不影響整體公共安全下，雙方互不干擾各自自治區域內事務，但為維護
      整體安全及保養設備，遠百自八十七年六月一日起每月五日支付管理費二十三
      萬元整，由委員會開立收據予遠百，上述費用含管委會之管理事務及以下幾點
      ：（一）……（十）……」可知，兩造確曾於八十七年七月就被上訴人所管理
      之上開事務，約定管理費由上訴人繳納，此有系爭協議書一紙在卷可憑（見本
      院卷第二五至二七頁），則揆諸上開公寓大廈管理條例第十條第一、二規定，
      自應依兩造系爭協議書之約定，由上訴人負繳納該管理費之責。
  ３、被上訴人主張上訴人應繳納自九十年十二月起至九十二年三月止之管理費，並
      應分擔公共用電等語，然為上訴人所否認，辯稱：自九十年十二月起其已搬遷
      離開上址，依系爭協議書第七條可知當初係因使用關係始簽立系爭協議書，
      無使用關係存在，自毋庸再繳納管理費，或分擔公共用電等語，並提出被上訴
      人出具之九十一年三月一日站字第○三○一號函為證（見原審卷第三十一至三
      十二頁）。經查上揭函文說明三前段，固載有「貴公司自九十年十二月遷離迄
      今……」之文字，惟：
    (1)被上訴人主張上開文字所謂之離開（遷離）係指上訴人之商業行為而言。（見
      本院卷第一○四頁之準備程序筆錄）
    (2)上訴人與先鋒保全股份有限公司於九十一年五月十七日簽訂高雄大遠百（站前
      哨）留駐警衛服務契約書，服務期間係自九十一年九月十一日起至九十二年一
      月三十一日止，保全服務費每人每月二萬五千二百元，共計七萬五千六百元，
      服務項目為依上訴人規定嚴格執行管制工作等；上訴人於該契約屆滿後，仍委
      請先鋒保全股份有限公司臨時派駐，展延派駐勤務，至九十二年三月十九日上
      午七時始撤哨等情，有存摺影本、高雄大遠百（站前哨）留駐警衛服務契約書
      、保全業責任保險單、說明書、內部通報單在卷足憑（見原審卷第一八八至一
      九八頁），並經證人即先鋒保全股份有限公司駐衛處經理張銘勇於原審到庭結
      證屬實（見原審卷第一六九至一七一頁之言詞辯論筆錄），且為上訴人所不爭
      執（見本院卷第一一四頁之言詞辯論筆錄）。
    (3)上訴人訴訟代理人於本院審理時就租期至九十二年二月止之系爭租約，並未因
      九十年十二月間上訴人之停止營業，而終止該租約，及系爭協議書並未因上訴
      人之停止營業而終止失效等情，並不爭執（見本院卷第八九頁之準備程序筆錄
      、第一一四頁之言詞辯論筆錄）。
    (4)如上所述，上訴人之營業，雖已於九十年十二月間停止營業，惟其與出租人之
      租期係至九十二年二月止，上訴人並委請保全公司進駐至九十二年三月十九日
      止，可知，該期間內，上訴人對本件大樓之上述樓層，仍具有事實上之管領力
      ，應屬於該層樓之占有人無疑，是上訴人主張其因停止營業，即認已無使用關
      係存在，應毋須支付上開期間之管理費等語，已有可疑。又縱認上訴人之主張
      可採，且依兩造上述繳納管理費之經驗係按使用面積範圍之多寡而有不同之收
      費標準，然遇此情形（例如：使用面積變更或租約仍存續中，然已停業），應
      如何調整、繳納管理費等，亦應經兩造協議以決定有關上訴人停止營業後系爭
      租期未屆滿前之收費標準如何，而非由上訴人單方之意思表示即改變兩造原先
      協議之合意內容，或僅由上訴人單方之意思表示認為無使用關係即認為不用繳
      納管理費等，上訴人未提出任何證據證明其與被上訴人已另行協議，於上開情
      形有免除繳納管理費之義務，或其曾對被上訴人為終止系爭協議效力之意思表
      示，自仍應受系爭協議約定效力之拘束，故上訴人應繼續繳納管理費至九十二
      年三月十九日止。
    (5)至證人即上訴人之員工于國英於本院審理時，證稱：「有使用才給管理費」等
      語（見本院卷第一○二頁之準備程序筆錄），惟如前所述，管理費之繳納除使
      用關係外，尚有兩造間協議效力拘束之問題，是縱認上訴人已未使用本件大樓
      部分樓層，然於兩造間之系爭協議未失效前，上訴人仍應受系爭協議之拘束，
      繼續繳納管理費，故上揭證人之證言，僅能證明上訴人係因基於使用關係而繳
      納管理費，惟並不能因之即否認系爭協議書之效力，而認上訴人得免除依系爭
      協議書之約定應負給付管理費之義務。
    (6)另依系爭協議書第三條：「公共電費仍由遠百按月退還住辦區電費差額，其退
      補比照八十六年三月之協議書處理」之約定，並核閱兩造均不爭之財務收支明
      細表（見原審卷第五十一至九十二頁），可知，上訴人自八十八年一月起至九
      十年十一月止，均有按月繳納公共用電費用之事實，是兩造間就上訴人應如何
      分擔公共用電亦有約定，則如上述(4)之理由，上訴人仍應受系爭協議書約定效
      力之拘束，應繼續繳納公共電費至九十二年三月十九日止。
（二）如上訴人應給付管理費及分擔公共用電，則：
  １、計算之方式為何？
    (1)管理費部分：
      有關此部分被上訴人主張上訴人應依系爭協議書之約定，以每月二十三萬元為
      計算基準繳納管理費等語，而上訴人則辯稱：被上訴人曾同意上訴人將九十年
      九、十、十一月份管理費調降為七萬八千元等語，經查：兩造於八十七年七月
      一日簽訂系爭協議書，約定上訴人自八十七年六月一日起每月支付被上訴人二
      十三萬元，嗣於八十八年十一月間雙方口頭協議，上訴人應繳納之管理費調降
      為二十萬四千元，嗣於九十年九月、十月、十一月上訴人每月均僅繳納管理費
      七萬八千元等情，為兩造所不爭執，已於前述。被上訴人固以前詞置辯，然上
      訴人高雄站前店曾於九十年八月三十一日以使用面積縮小為由函知上訴人，自
      同年九月一日起管理費調整為每月七萬八千元，此有上訴人高雄站前店於同年
      八月三十一日九十遠高字第九○○八○一號函附於原審卷可憑（見原審卷第三
      十七頁）。觀諸被上訴人提出之該三個月份之財務收支明細表（見原審卷第五
      十二至五十四頁），明白載明上訴人所繳納之各該月份之管理費均為七萬八千
      元，並經上訴人之總幹事、財務委員、監察委員、副主任委員、主任委員之簽
      名或蓋章加以確認，且就此不利於被上訴人部分，被上訴人於本院審理時亦未
      就其敗訴部分，聲明不服，自應認被上訴人亦同意自九十年九月份起上訴人應
      繳納之管理費調降為七萬八千元。
    (2)分擔公共用電部分：
      被上訴人主張上訴人應分擔之公共用電比例為百分之四八點八五等語，惟此為
      上訴人所否認，查依系爭協議書第三條約定，上訴人應負負擔公共電費之責，
      已如前述，茲參諸上訴人所不爭之八十八年一月至九十年十一月份財務收支明
      細表（見原審卷第五十二至九十二頁），上訴人每月均有繳納公共電費，自九
      十年七月份起至同年十一月份止，其分擔比例為百分之四十九點六七至百分之
      五十七點二二不等（同年七月份：48762/96062=50.76%。同年八月份：53965/
      94318=57.22%。同年九月份：45729/92064=49.67%。同年十月份：37745/7586
      7=49.75%。同年十一月份：25899/51640=50.15%），依上揭分擔之公共用電之
      情形，可知，上訴人分擔公共用電之比例，均在被上訴人所主張之百分之四八
      點八五以上，且兩造雖曾於同年九月初調降管理費，惟就上訴人應分擔公共用
      電之比例並未因之更動，故被上訴人主張上訴人應分擔公共用電比例為百分之
      四八點八五，即屬可採。
（二）期間之起迄日為何？
      如前所述，上訴人自九十年十二月起即未繳納管理及分擔公共用電，自應從該
      月份起算。而上訴人委請之保全公司迄於九十二年三月十九日撤哨，上訴人至
      該日以後始未占有使用本件大樓之部分樓層，故應以該日為計算期間之末日，
      計算上訴人應繳納之數額。
（三）從而，上訴人應繳納九十年十二月起至九十二年三月十九日止之管理費為一百
      二十一萬七千八百零六元（$78000X15+$78000X19/31＝0000000。元以下四捨
      五入）、分擔公共用電依上開時期之公電總額（見原審卷第一七五至一八三頁
      ）按比例計算為四十五萬五千九百二十四元（九十年十二月至九十二年二月之
      公電總額$902157X上訴人應分擔之百分比48.85% +九十二年三月份公電金額
      $50837X48.85% X19/31＝455924。元以下四捨五入），二者合計為一百六十七
      萬三千七百三十元。
六、綜上所述，被上訴人本於系爭協議書之法律關係，請求上訴人給付一百六十七萬
    三千七百三十元，及九十二年六月十七日起至清償日止按週年利率百分之五計算
    之利息，為有理由，應予准許。逾此範圍，為無理由，應予駁回。則原審判命上
    訴人就上開應准許部分如數給付並為准免假執行之宣告，於法並無不合。上訴意
    旨指摘原判決不當，求予廢棄改判，為無理由，應予駁回。
七、本件事證已臻明確，兩造其餘之陳述及提出之攻擊防禦方法，核與判決結果不生
    影響，爰不一一審酌，附此敘明。
八、據上論結，本件上訴為無理由，依民事訴訟法第四百四十九條第一項、第七十八
    條，判決如主文。
中　　　華　　　民　　　國　　九十三　　年　　　四　　　月　  二十一　  日
                              民事第十六庭
                                  審判長法  官  許  正  順
                                        法  官  翁  昭  蓉
                                        法  官  陳  邦  豪
正本係照原本作成。
如不服本判決，應於收受送達後二十日內向本院提出上訴書狀，其未表明上訴理由者
，應於提出上訴後二十日內向本院補提理由書狀（均須按他造當事人之人數附繕本）
上訴時應提出委任律師或具有律師資格之人之委任狀；委任有律師資格者，另應附具
律師資格證書及釋明委任人與受任人有民事訴訟法第四百六十六條之一第一項但書或
第二項（詳附註）所定關係之釋明文書影本。
中　　　華　　　民　　　國　　九十三　　年　　　四　　　月　  二十二　  日
　　　　　　　　　　　　　　　　　　　　書記官  張  淑  芬
附註：
民事訴訟法第四百六十六條之一（第一項、第二項）：
對於第二審判決上訴，上訴人應委任律師為訴訟代理人。但上訴人或其他法定代理人
具有律師資格者，不在此限。
上訴人之配偶、三親等內之血親、二親等內之姻親，或上訴人為法人、中央或地方機
關時，其所屬專任人員具有律師資格並經法院認為適當者，亦得為第三審訴訟代理人
。
